最高法院刑事判決　　　　　　　　　　　　　　　八十六年度台上字第二三五九號
　　上　 訴　 人　台灣高等法院高雄分院檢察署檢察官
　　上訴人即被告　戊○○
　　被　　　　告　己○○
　　　　　　　　　壬○○
　　　　　　　　　乙○○
　　　　　　　　　丙○○
　　　　　　　　　庚○○
　　　　　　　　　辛○○
　　　　　　　　　丁○○
　　　　　　　　　甲○○
　　共　　　　同
　　選 任辯護 人　陳富勇律師
　　　　　　　　　沈榮生律師
右上訴人等因被告等偽造文書等罪案件，不服台灣高等法院高雄分院中華民國八十四
年十月二十六日第二審判決（八十三年度上訴字第二五五四號，起訴案號：台灣高雄
地方法院檢察署八十二年度偵字第四二六、八一八六號），提起上訴，本院判決如左
：
    主  文
原判決撤銷，發回台灣高等法院高雄分院。
    理  由
本件原判決認定上訴人戊○○係祭祀公業劉開七公嘗（以下簡稱劉開七公嘗或公業）
之派下員，因該公業前管理人劉彩龍於民國三十八年死亡，迄未申報新管理人，欲取
得該公業管理人資格，依規定須先由派下員過半數推舉一人為申請人，檢具申請書、
「推舉書」、派下員名冊等有關文件，向民政機關申報，經民政機關代為公告徵求異
議二個月，無人異議，始核發派下全員證明書，再由該證明書上所載之派下員依規約
選任管理員，作成「推選書」送民政機關核備始可。其因僅取得部分派下員同意，未
能取得過半數同意，竟基於概括之犯意，先於七十四年間，委請不知情之刻印者偽刻
如原判決附表(一)所示派下員之印章，並蓋用偽造印文於「推舉書」上，再委由不知情
之代書宋松在各該偽造之印文上方偽簽各該派下員之署押（其中有部分係宋松再
囑不知情之助理為之），以湊足過半數之派下員之簽章，偽造成內容為劉開七公嘗派
下員過半數之一百四十七人推舉其為申請人，向高雄縣美濃鎮公所申請派下全員證明
書之「推舉書」一份，並於七十四年十二月二十七日，委由不知情之宋松檢具該「
推舉書」、派下員名冊、組織規約及申請書等文件，持向高雄縣美濃鎮公所申請核發
派下全員證明書，使不知情之美濃鎮公所承辦人員將此不實事項登載於職掌之登記簿
公文書上，並代其公告派下員名冊，經二月無人異議，而核發給派下全員證明書，足
以生損害於全體派下員及民政機關核發派下全員證明書之正確性。其取得該派下全員
證明書後，因依規約須得派下員過半數之同意始能當選為管理人，其僅取得名冊上部
分派下員之同意，未能得過半數之同意，乃又於七十五年間，以相同方式偽造如原判
決附表(一)所示派下員之署押及印文於「推選書」上，偽造成內容為劉開七公嘗派下員
過半數之一百四十三人推選其為管理人之「推選書」一份，並委由不知情之宋松檢
具該「推選書」、派下員名冊及組織規約等文件，向高雄縣美濃鎮公所申請核備，再
於七十五年九月九日，提出「推選書」向高雄縣旗山地政事務所申請變更其為祭祀公
業劉開七公嘗之管理人，使高雄縣美濃鎮公所及旗山地政事務所之公務員將此不實事
項，登載於職務上製作之登記簿公文書上，亦足以生損害於全體派下員及民政機關登
載祭祀公業管理人之正確性；又以公訴意旨稱：被告戊○○與被告己○○、丁○○、
甲○○、壬○○、乙○○、丙○○、辛○○、庚○○分別為劉開七公業之管理人、常
務委員及監察員，係為劉開七公嘗處理事務之人，基於共同犯意之聯絡，於七十八年
二月間起，意圖損害劉開七公業之利益，違反祭祀公業劉開七公嘗管理暨組織規約第
十條：「本公業不動產之處分應依土地法第三十四條之一規定辦理……」之規定，未
經全體派下員過半數或其應有部分過半數之同意，擅自共同決議將如原判決附表(二)所
示之公業土地變賣，所得款項共計新台幣（下同）七百十萬六千九百五十元，以「祭
祀公業劉開七公嘗代表戊○○」名義，存入高雄縣美濃鎮農會0－00－00000
－0帳號，致生損害於劉開七公業之財產及全體派下員之利益，認被告等九人涉有刑
法第三百四十二條第一項之背信罪嫌云云，經審理結果，認不能證明被告等九人犯罪
，因而維持第一審論處上訴人戊○○連續行使偽造私文書，足以生損害於他人罪刑及
諭知被告等九人被訴背信部分無罪之判決，駁回檢察官與戊○○在第二審之上訴，固
均非無見。
惟查(一)原判決事實欄認定上訴人戊○○行使偽造之推舉書等文件，足以生損害於全體
派下員及民政機關核發派下全員證明書等之正確性，乃理由內就足生損害於民政機關
核發派下全員證明書等之正確性部分，並未說明所憑之證據及認定之理由，已屬理由
不備，而第一審判決宣示之主文為上訴人連續行使偽造私文書，足以生損害於他人，
未記載亦足生損害於公眾，與所載事實不相適合，顯然矛盾，原判決未予糾正，仍予
維持，難謂於法無違。(二)原判決事實欄認定上訴人戊○○行使偽造之推舉書、推選書
，使高雄縣美濃鎮公所、旗山地政事務所之公務員為不實登載部分，理由內並未說明
所憑之證據及認定之理由，而就使旗山地政事務所之公務員為不實登載部分，有無犯
刑法第二百十四條之罪，理由內未予論述，均屬理由不備。(三)原判決依憑卷附推舉書
、推選書，認定上訴人戊○○有偽造派下員劉力量印文、署押於推舉書、推選書之偽
造私文書行為，然經核閱該推舉書、推選書，其上均無劉力量之簽名與印文（見偵字
第四二六號卷十一、十二、一五七、一五八頁），其認定之事實與採用之證據，不相
適合，顯屬理由矛盾。(四)卷附派下員名冊記載之派下員劉瑞光有二人，一住高雄市，
一住高雄縣美濃鎮（見同上偵查卷一四九頁、一四一頁背面），原判決僅依憑住美濃
鎮之證人劉瑞光在第一審之證言（見一審卷(二)第八十七、八十八頁），而未調查推舉
書、推選書上劉瑞光簽名與所蓋印文，是否住高雄市之劉瑞光所為，即率認定上訴人
戊○○有冒用劉瑞光名義，偽造推舉書與推選書行為，尚嫌速斷，有應於審判期日調
查之證據未予調查之違法。(五)上開派下員名冊記載之派下員甲○○係十三年十二月二
十日出生，住屏東縣萬巒鄉○○村○○路二號（係本件被告之一，見同上偵查卷一五
六頁），並非二十三年十二月二十八日出生，住高雄市○○區○○街八十九巷二十六
號之甲○○，乃原判決竟以後載甲○○在第一審之證言（見一審卷(二)第八十九、九十
頁），資為上訴人戊○○偽造推舉書、推選書之證據，其採證殊屬違法。(六)原判決既
認定被告戊○○、己○○、丁○○、甲○○、壬○○、乙○○、丙○○、辛○○、庚
○○，未經派下員大會決議，即先召開委員會決議出售原判決附表(二)所示祭祀公業土
地，則彼等有無為第三人不法利益或損害公業利益之意圖，其土地出售價格與市價是
否相當，自屬判斷之重要依據，乃原審竟未調查原判決附表(二)所示土地，於出售當時
之市價若干﹖出售價格與市價是否相當﹖即遽謂告訴人劉海昌指訴被告等故意賤價出
售土地一事，尚屬無據，自嫌速斷，難謂適法。以上或為上訴意旨所指摘，或為本院
得依職權調查之事項，應認有發回更審之原因。至原判決對上訴人戊○○不另為無罪
之諭知部分，基於審判不可分原則，應併發回。又本件被告戊○○等九人被訴背信部
分，雖屬刑事訴訟法第三百七十六條第五款所列之案件，惟於修正刑事訴訟法施行前
，原得上訴於第三審法院，且已繫屬於法院，依刑事訴訟法施行法第五條第一項規定
，仍應依施行前之法定程序終結之，附此明。
據上論結，應依刑事訴訟法第三百九十七條、第四百零一條，判決如主文。
中      華      民      國    八十六    年      四      月    二十四    日
                              最高法院刑事第九庭
                                  審判長法官  謝  家  鶴
                                        法官  羅  一  宇
                                        法官  吳  昭  瑩
                                        法官  花  滿  堂
                                        法官  陳  世  淙
      右正本證明與原本無異
                                              書  記  官
中      華      民      國    八十六    年      五      月      一      日
